ACORDAO-COMPLETO-2285265

ACÓRDÃO 1304/2019 ATA 5/2019 - SEGUNDA CÂMARA

VISTOS, relatados e discutidos estes autos de tomada de contas especial instaurada pela Fundação Nacional de Saúde (Funasa) em desfavor dos ex-Prefeitos do Município de Aquiraz/CE, Sra. Ritelza Cabral Demétrio (gestões 2001 a 2004 e 2005 a 2008) , Sr. Edson Sá (gestão 2009 a 2012) e Sr. Antônio Fernando Freitas Guimarães (gestão 2013 a 2016) , diante da impugnação total das despesas relativas ao Convênio 1.954/2004, Siafi 528509, cujo objeto consistia na execução de sistema de abastecimento de água na localidade de Patacas pertencente ao referido município; 
ACORDAM os Ministros do Tribunal de Contas da União, reunidos em Sessão da Segunda Câmara, ante as razões expostas pelo Relator, em:
9.1. excluir os Srs. Antônio Fernando Freitas Guimarães, Edson Sá e Valdi Camarcio Bezerra da presente relação processual;  
9.2. julgar irregulares as contas da Sra. Ritelza Cabral Demétrio, com fundamento nos arts. 1º, inciso I, 16, inciso III, alínea c, e 19, caput, da Lei nº 8.443, de 16 de julho de 1992, para condená-la ao pagamento das quantias abaixo especificadas, atualizadas monetariamente e acrescidas de juros de mora, desde as datas indicadas até o efetivo recolhimento, fixando-lhe o prazo de 15 (quinze) dias, a contar da notificação, para que comprove perante o Tribunal (art. 214, inciso III, alínea a, do Regimento Interno do TCU) o recolhimento das referidas importâncias aos cofres da Fundação Nacional de Saúde, nos termos da legislação em vigor:
	VALOR ORIGINAL (R$) 
	DATA DA OCORRÊNCIA

	74.748,06
	23/11/2005

	74.748,00
	02/01/2007

	71,94
	21/1/2010

	37.303,06
	21/1/2010

	11.599,59   
	21/1/2010

9.3. aplicar à Sra. Ritelza Cabral Demétrio a multa prevista no art. 57 da Lei 8.443/1992, no valor de R$ 23.000,00 (vinte e três mil reais) , fixando-lhe o prazo de 15 (quinze) dias, a contar da notificação, para que comprove perante o Tribunal o recolhimento da dívida ao Tesouro Nacional (art. 214, inciso III, alínea a, do Regimento Interno/TCU) , atualizada monetariamente desde a data deste Acórdão até a data do efetivo recolhimento, se for paga após o vencimento, na forma da legislação em vigor;
9.4. autorizar, caso requerido, com base no art. 26 da Lei 8.443/1992, o parcelamento das dívidas constantes nos subitens 9.2 e 9.3 deste Acórdão em até 36 (trinta e seis) parcelas mensais e sucessivas, sobre as quais incidirão os correspondentes acréscimos legais (débito: atualização monetária e juros de mora; multa: atualização monetária) , esclarecendo à responsável que a falta de pagamento de qualquer parcela importará no vencimento antecipado do saldo devedor, sem prejuízo das demais medidas legais;
9.5. autorizar, desde logo, a cobrança judicial das dívidas, nos termos do art. 28, inciso II, da Lei 8.443/1992, caso não atendidas a notificação;
9.6. enviar cópia deste Acórdão à Procuradoria da República no Estado do Ceará, nos termos do art. 16, § 3º, da Lei 8.443/1992 c/c art. 209, § 7º, do Regimento Interno do TCU.

Tomada de contas especial instaurada pela Funasa, em desfavor de ex-prefeitos, diante da impugnação total das despesas de convênio  cujo objeto consistia na execução de sistema de abastecimento de água, não tendo ocorrido a prévia desapropriação do terreno onde foi implementada a obra.

Segunda Câmara

Município de Aquiraz/CE.

3. Responsáveis:  Antônio Fernando Freitas Guimarães (XXX.840.235-XX); Edson Sá (XXX.421.083-XX); Ritelza Cabral Demétrio (XXX.931.943-XX); e Valdi Camarcio Bezerra (XXX.750.801-XX).

13.1. Ministros presentes: Ana Arraes (Presidente), Augusto Nardes e Raimundo Carreiro.
13.2. Ministro-Substituto convocado: Marcos Bemquerer Costa (Relator).
13.3. Ministro-Substituto presente: André Luís de Carvalho.

ACORDAO-COMPLETO-2412043

Acórdão 13270/2020 - Segunda Câmara

ACORDAO-COMPLETO-2355681

Acórdão 3875/2019 - Segunda Câmara

MARCOS BEMQUERER

Tratam os autos de tomada de contas especial instaurada pela Fundação Nacional de Saúde (Funasa) em desfavor dos ex-Prefeitos do Município de Aquiraz/CE, Sra. Ritelza Cabral Demétrio (gestões 2001 a 2004 e 2005 a 2008) , Sr. Edson Sá (gestão 2009 a 2012) e Sr. Antônio Fernando Freitas Guimarães (gestão 2013 a 2016) , diante da impugnação total das despesas relativas ao Convênio 1.954/2004, Siafi 528509, cujo objeto consistia na execução de sistema de abastecimento de água na localidade de Patacas, pertencente ao referido município (peça 2, p. 33) .
2.	Após a análise do feito, o auditor federal da Secex/CE lançou a sua instrução de mérito à peça 49, com a anuência do dirigente daquela unidade técnica (peça 50) , nos seguintes termos:
"2. O Termo de Convênio consta na peça 1, p. 59-77. Conforme disposto nas Cláusulas Quinta e Sexta foram previstos R$ 198.799,00 para a execução do objeto, dos quais R$ 186.871,06 seriam repassados pelo concedente e R$ 11.927,94 corresponderiam à contrapartida. 
3.	Os recursos federais foram repassados por intermédio das seguintes ordens bancárias:
	Ordem Bancária
	Valor (R$) 
	Data emissão
	Data do saque no Banco Central - Bacen
	Referências

	2005OB908499
	74.748,06
	22/11/2005
	23/11/2005
	Peça 9, p. 9

	2006OB914092
	74.748,00
	29/12/2006
	02/01/2007
	Peça 9, p. 10

	2010OB800257
	71,94
	20/01/2010
	21/01/2010
	Peça 9, p. 11

	2010OB800276
	37.303,06
	20/01/2010
	21/01/2010
	Peça 9, p. 12

	Total
	186.871,06
			
4.	O ajuste foi assinado no dia 28/12/2004 e vigeu no período de 28/12/2004 a 22/3/2010. O Convênio foi aditivado sete vezes, uma para indicação orçamentária e seis para prorrogação do prazo final (peça 1, p. 73, 111, 122, 147, 201, 217, 273 e 325) . O prazo para prestação de contas final encerrava-se 60 dias após o prazo final, portanto em 21/5/2010, conforme a Cláusula Terceira (peça 1, p. 65) .
5.	A instrução na peça 18 concluiu então, com a concordância da Subunidade e da Unidade (peças 19 e 20) :
5.1.	 pela citação por débito à então Prefeita Municipal de Aquiraz/CE, Sra. Ritelza Cabral Demétrio, pela não regularização do imóvel no qual foram investidos os recursos federais;
5.2.	pela audiência do então Presidente da Funasa, Sr. Valdi Camarcio Bezerra, pela assinatura do Convênio em tela em inobservância a dispositivos regulamentares;
5.3.	pelo envio de diligência ao município de Aquiraz/CE para que informasse qual era a situação jurídica do imóvel no qual foi construída a estação de tratamento de água custeada pelos recursos do Convênio em tela, e particularmente:
5.3.1.	se houvera o devido registro cartorial da propriedade em nome da município de Aquiraz/CE;
5.3.2.	se houvera a desapropriação do terreno;
5.3.3.	qual a situação atual da ação de usucapião referente ao terreno.
EXAME TÉCNICO
[...]
7.	Em cumprimento ao Despacho do Secretário (peça 20) , foi promovida a citação da Sra. Ritelza Cabral Demétrio, mediante o Ofício Secex/CE 2768 (peça 21) , datado de 18/11/2016. A Sra. Ritelza Cabral Demétrio tomou ciência do ofício que lhe foi remetido, conforme documento constante da peça 24.  A responsável solicitou prorrogação de prazo, a qual foi concedida, por mais 30 dias (peças 27 e 28) , tendo depois apresentado, tempestivamente, suas alegações de defesa, conforme documentação integrante da peça 35.  
8.	Efetuou-se a audiência do Sr. Valdi Camarcio Bezerra, por meio do Ofício Secex/CE 2769/2016 (peça 22) , datado de 18/11/2016. O Sr. Valdi Camarcio Bezerra tomou ciência do ofício que lhe foi remetido, conforme documento constante da peça 25. O responsável solicitou prorrogação de prazo, a qual foi concedida, por mais 15 dias (peças 29 e 33) , tendo depois apresentado, tempestivamente, suas razões de justificativa, conforme documentação integrante da peça 34. 
9.	Efetuou-se, ainda, a diligência ao município de Aquiraz/CE, por meio do Ofício Secex/CE 2774/2016 (peça 23) , datado de 18/11/2016. O município de Aquiraz/CE tomou ciência do ofício que lhe foi remetido, conforme documento constante da peça 26. O município solicitou prorrogação de prazo, a qual foi concedida, por mais 15 dias (peças 36-38) . A Secex/CE reiterou o ofício de diligência (peça 41) , tendo o município de Aquiraz/CE recebido a reiteração a 9/5/2017 (peça 47) . O Sr. Edson Sá, Prefeito Municipal do município de Aquiraz/CE, solicitou, através de advogado constituído nos autos, cópia da íntegra do processo, a qual foi a ele concedida, a 16/5/2017 (peças 43-46) . Não consta resposta nos presentes autos.
[...]
11. A resposta do Sr. Valdi Camarcio Bezerra (peça 34) consiste nas suas razões de justificativa ao TCU.
12. Sintetizemos agora as alegações de defesa da Sra. Ritelza Cabral Demétrio (peça 35, p. 1-19) :
12.1. em 2012 o município de Aquiraz/CE enviou à Funasa uma cópia da escritura pública de desapropriação amigável de posse (peça 23-24) . A Funasa considerou que tal documento não atendia à IN 1/97 (peça 35, p. 2) ;
12.2. o então Prefeito Municipal do município de Aquiraz/CE, Sr. Antônio Fernando Freitas Guimarães, enviou à Funasa cópia de petição inicial de ação de usucapião, a qual também não foi aceita pela Funasa (peça 35, p. 2-3) ;
12.3. cabe a prescrição no caso, já que o Convênio em tela foi assinado em 28/12/2004, e a entrega do ofício do TCU à Sra. Ritelza Cabral Demétrio data de 29/11/2016 (peça 35, p. 6) , intervalo de mais de dez anos;
12.4. a Sra. Ritelza Cabral Demétrio realizou todos os atos em consonância com a IN/STN 1/1997, com redação dada pela IN/STN 4/2003, art. 2º, VII, a.1, pois a área encontrava-se em desapropriação (peça 35, p. 7) ;
12.5. a defendente já publicara o Decreto 3/2002, declarando a desapropriação do imóvel para fins de utilidade pública (peça 35, p. 7 e p. 21-22) ;
12.6. tramitava ação de usucapião pelo município de Aquiraz/CE visando à outorga do bem (peça 35, p. 8) ;
12.7. é competência do gestor em exercício promover a regularização do imóvel em questão (peça 35, p. 8) ;
12.8. não houve prejuízo aos cofres públicos pois a obra foi realizada (peça 35, p. 11) .
13. Sintetizemos agora as razões de justificativa do Sr. Valdi Camarcio Bezerra (peça 34) :
13.1. cabe a prescrição no caso, já que o Convênio em tela foi assinado em 28/12/2004, e a primeira notificação válida data de cerca de doze anos depois (peça 34, p. 3) ;
13.2. a assinatura do Convênio atendeu aos ditames da IN/STN 1/1997, com redação dada pela IN/STN 4/2003, art. 2º, IX, a.1, pois a área encontrava-se em desapropriação. Todos os atos posteriores, decorridos quando da vigência do Convênio, deram-se em outras gestões da Funasa (peça 34, p. 12) .
Análise das respostas
Resposta do Sr. Valdi Camarcio Bezerra
14. O Convênio em tela foi assinado em 28/12/2004, a primeira transferência de recursos depositada a 23/11/2005 (itens 3 e 4 acima) e o recebimento da primeira notificação pelo responsável em epígrafe data de 29/11/2016 (peça 25) . A jurisprudência desta Corte de Contas determina a prescrição da pretensão punitiva do TCU em dez anos. Veja-se por exemplo:
'Acórdão 8801/2016-TCU-Segunda Câmara - Ministro-relator Marcos Bemquerer:
'A pretensão punitiva do TCU subordina-se ao prazo geral de prescrição de dez anos indicado no art. 205 da Lei 10.406/2002 (Código Civil) , contado a partir da data da ocorrência da irregularidade sancionada, nos termos do art. 189 da referida Lei.'
15. Assim consideramos aceitáveis as alegações do responsável, de que já ocorreu a prescrição. 
Resposta da Sra. Ritelza Cabral Demétrio
16. O ponto fulcral do presente processo consiste na situação alegadamente irregular do terreno no qual foi construída a obra em comento. Analisemos o processo para saber em que ponto surgiu tal questionamento.
17. O Parecer Técnico e o Relatório de Visita Técnica de 12/8/2009 (peça 1, p. 293-295) concluíram que as pendências relatadas nos Pareceres Técnicos e nas Visitas Técnicas anteriores haviam sido sanadas, e que a execução física correspondia a 100% do objeto pactuado.
18. Parecer Técnico sobre o PESMS concluiu pela aprovação das atividades do referido programa (28/7/2010 - peça 2, 33-35) .
19. O Parecer Financeiro de 14/1/2013 (peça 2, p. 63-65) , retificando pareceres anteriores, observou que o Sr. Edson Sá restituiu o valor de R$ 64.291,11, o que equivaleria à soma abaixo:
	Rubrica
	Valor (R$) 

	Saldo da 2ª parcela
	3.388,58

	3ª parcela
	37.375,00

	Contrapartida
	11.927,94

	Rendimento de aplicação
	11.599,59

	Total
	64.291,11

20. O mesmo Parecer concluiu pela aprovação do valor acima (R$ 64.291,11) , e pela não aprovação do valor de R$ 146.107,48, o que equivaleria ao valor das duas primeiras ordens bancárias (item 2 acima) deduzido do saldo restituído da 2ª parcela (R$ 3.388,58) . Segundo o Parecer, isso se devia à desaprovação do documento de posse do terreno, apesar dos 100% de execução do Convênio (peça 2, p. 63-65) . 
21. Após defesa, a Funasa reapreciou a documentação, daí resultando novo Parecer Financeiro, de 4/9/2013 (peça 2, p. 233) , que ratificou as conclusões do parecer anterior.
22. O parecer jurídico de 10/6/2013 (peça 2, p. 194-198) informou que, com o objetivo de comprovar o exercício de plenos poderes inerentes ao imóvel onde será realizada obra pública, o Município de Aquiraz/CE enviou petição inicial de ação de usucapião, e que tal documento não satisfaria às condições da Instrução Normativa da Secretaria do Tesouro Nacional 1/97, não podendo sequer ser objeto de registro regular junto ao registro de imóveis.
23. O Relatório de TCE mostrou-se concorde com as considerações acima, e concluiu pelo débito de R$ 146.107,48, tendo como responsável o Sr. Antônio Fernando Freitas Guimarães (peça 2, p. 268-276) .
24. A Secretaria Federal de Controle Interno da Controladoria-Geral da União (CGU) emitiu parecer em 26/3/2014 (peça 3, p. 345-349) concluindo pela devolução do processo de TCE à Funasa, para realização de novas notificações aos responsáveis, além de alvitrar que o responsável não deveria ser apenas o Sr. Antônio Fernando Freitas Guimarães, mas também a Sra. Ritelza Cabral Demétrio.
25. Reanalisada a TCE pela Funasa, o Relatório Complementar de TCE concluiu pelo débito de R$ 146.107,48, sob a responsabilidade da Sra. Ritelza Cabral Demétrio, do Sr. Edson Sá e do Sr. Antônio Fernando Freitas Guimarães (peça 3, p. 174-176) .
26. O Relatório de Auditoria da CGU mostrou-se em geral concorde com a imputação de débito, por motivos da não comprovação da titularidade do terreno no qual se construiu a obra. A CGU fez, no entanto, duas observações (peça 3, p. 194-197) :
26.1. os Srs. Edson Sá e Antônio Fernando Freitas Guimarães, embora não tenham tido êxito em regularizar o terreno, não foram os responsáveis pelos atos relacionados à aprovação e assinatura do Convênio com pendência relacionada ao domínio do mesmo;
26.2. o valor do débito seria, segundo a CGU, melhor descrito pelo quadro abaixo:
	Rubrica
	Valor (R$) 
	Referência

	Repasse da Funasa 
	186.871,06
	Item 3 acima

	Rendimento de aplicação
	11.599,59
	Item 19 acima

	Subtotal
	198.470,65
	
	 (-) Quantia devolvida
	64.291,11
	Item 19 acima

	Débito
	134.179,54
	
27. Analisemos agora os documentos referentes ao terreno em tela, os quais se encontram da peça 2, p. 357, até a peça 3, p. 139, e peça 35. As principais informações são as seguintes:
27.1. 6/4/1999 - o Município de Aquiraz/CE propôs ação de usucapião de um terreno situado no lugar Patacas, com área de 18.306,75 m2, registrado no Cartório Florêncio, Segundo Ofício de Aquiraz/CE, transcrição n. 1.223, às fls. 90, livro 3-B (peça 2, p. 367) . O imóvel se encontrava registrado em nome do Sr. João Soares Pereira. O imóvel estaria sob a posse do município havia muito tempo, sem contestação por parte do proprietário. O terreno estaria sendo utilizado pela comunidade como campo de futebol, com benfeitorias realizadas pelo Município, como colocação de grama e traves (peça 2, p. 357-363) . O terreno foi avaliado em R$ 22.151,17 (26/4/1999 - peça 2, p. 374) ;
27.2. 23/11/2000 - o Sr. João Soares Pereira falecera havia mais de 50 anos. Sua filha, a Sra. Geralda Soares Falcão, contestou a ação do Município de Aquiraz/CE, afirmando que as benfeitorias não foram feitas pelo município, e sim por moradores, aos quais ela permitiu usarem o terreno como campo de futebol, e os quais até registraram um clube de futebol da comunidade (peça 3, p. 23-31) ;
27.3. 24/1/2001 - o Município de Aquiraz/CE ofereceu contrarrazões (peça 3, p. 39-41) ;
27.4. 18/9/2001 - foi realizada audiência de conciliação, sem sucesso (peça 3, p. 57) ;
27.5. 2/1/2002 - Decreto n. 3, do Município de Aquiraz/CE, declarou o terreno de utilidade pública para fins de desapropriação (peça 3, p. 73-75) . Observe-se que:
27.5.1. o terreno no decreto tem área de 16.838,244 m2;
27.5.2. o art. 2º do decreto estabeleceu que o imóvel objeto do decerto destinava-se à construção de uma quadra poliesportiva objeto do convênio firmado com o Proares (Programa de Apoio às Reformas Sociais) , visando a dar suporte às atividades esportivas da Escola Viva de Patacas. Observamos que o Proares é um programa do Governo do Estado do Ceará que promove ações sociais integradas para jovens em situação de risco, com recursos do Banco Interamericano de Desenvolvimento (BID) ;
27.6. 20/2/2002 - Escritura Pública de Desapropriação Amigável certificou que a Sra. Geralda Soares Falcão e seu marido cederam a posse do terreno ao município de Aquiraz/CE, por R$ 24.000,00. O outorgado expropriante (município de Aquiraz/CE) informou que o imóvel se destinava à construção de uma quadra poliesportiva objeto do convênio firmado com o Proares (Programa de Apoio às Reformas Sociais) , visando a dar suporte às atividades esportivas da Escola Viva de Patacas, nos termos do Decreto n. 3/2002, de 2/1/2002 (peça 35, p. 23-24) ;
27.7. 28/11/2004 - foi assinado o Convênio 1.954/2004, Siafi 528509, em tela;
27.8. 27/6/2005 - em audiência realizada o município de Aquiraz/CE requereu a extinção do processo. Informou que o terreno já teria sido objeto de decreto expropriatório (peça 3, p. 71) ;
27.9. 9/1/2007 - em sentença, o Meritíssimo Sr. Juiz de Direito extinguiu o processo, sem resolução de mérito (peça 3, p. 89) ;
27.10. 28/5/2013 - Certidão do Cartório Florêncio, 2º Ofício da Comarca de Aquiraz, assevera que o terreno em questão se encontra em nome de João Soares Pereira (peça 35, p. 25) ;
27.11. 12/6/2013 - despacho inicial de novo processo de usucapião intentado pelo município de Aquiraz/CE sobre o terreno em questão (peça 3, p. 131 e p. 139) .
28. A Funasa intimou o Sr. Antônio Fernando Freitas Guimarães (então Prefeito Municipal do município de Aquiraz/CE) a comprovar a situação de proprietário ou de detentor dos direitos de posse pelo Município (2/9/2014 - peça 3, p. 124) . Em resposta, em 9/12/2014, a Procuradoria do Município de Aquiraz/CE informou que a primeira ação de usucapião fora extinta, mas que o município elaborara outra ação de usucapião, relativa ao mesmo imóvel. Solicitou à Funasa o sobrestamento do processo de TCE até que fosse prolatada a sentença nesse novo processo de usucapião, o qual se encontrava em fase citatória (peça 3, p. 137-139) .
29.  Parecer Jurídico da Funasa datado de 29/12/2014 (peça 3, p. 144-146) concluiu que o sobrestamento proposto não tinha amparo legal ou regulamentar. Segundo o Parecer, não seria razoável interromper-se o andamento da TCE, por tempo indeterminado, a depender de resultado de ação de usucapião ainda em fase de citação e com deslinde incerto. E, ainda segundo o mesmo, a comprovação da propriedade do imóvel é dever do convenente a ser atendido antes da formalização do convênio ou, ao menos, ao longo de sua execução. Prosseguiu, portanto, a TCE.
30. O ponto fulcral do presente processo é, portanto, a situação jurídica do terreno no qual foi construído o sistema de abastecimento de água. Os documentos constantes no processo não permitem uma cognição adequada da questão, pois, segundo os mesmos, o terreno ou estaria sub judice, ou já teria sido desapropriado. Observe-se por relevante que o município de Aquiraz/CE ingressou com ação de usucapião de um terreno que já seria de sua posse, conforme escritura (subitens 27.6 e 27.11 acima) .
30.1. Não cabe, no entanto, a esta Corte de Contas nos presentes autos resolver a situação jurídica do terreno, sendo-lhe suficiente constatar que se trata de imóvel no qual foram despendidos recursos federais, e sobre o qual até hoje não constam documentos assegurando sua posse por parte do poder público, no caso, municipal.
30.2. Ressalte-se que nem o Decreto 3/2002, do município de Aquiraz/CE, nem a Escritura Pública de Desapropriação Amigável, de 20/2/2002, referiam-se à obra objeto do Convênio, e sim a uma quadra poliesportiva objeto do convênio firmado com o Proares.
31.	Analisemos agora, de acordo com a regulamentação pertinente, a quem caberia a obrigação de garantir um imóvel juridicamente regular para a construção da obra. O Convênio em tela foi assinado em 28/12/2004.
32.	A Portaria Funasa 601, de 25/11/2004, estabelece no seu art. 1º que 'Na análise da comprovação da propriedade ou posse do terreno, os autos dos processos de convênio devem ser instruídos com documentos previstos na Instrução Normativa nº 1/1997.' 
33. A Instrução Normativa da Secretaria do Tesouro Nacional 1/1997 foi bastante modificada no decorrer do tempo. Na data da assinatura do Convênio, no tocante a terrenos, a referida IN tinha a redação determinada pela IN/STN 4, de 4 de dezembro de 2003. Reproduzimos tal redação aqui, com o objetivo de facilitar o trabalho das instâncias superiores, por ser trabalhoso reconstruir a redação da IN 1/1997 como era quando da assinatura do Convênio. Incluímos nos presentes autos o texto da IN em questão (peça 48) :
IN/STN 1/1997, com redação dada pela IN/STN 4/2003: (...) 
'Art. 2° O convênio será proposto pelo interessado ao titular do Ministério, órgão ou entidade responsável pelo programa, mediante a apresentação do Plano de Trabalho (Anexo I) , que conterá, no mínimo, as seguintes informações:
 (...) 
VIII - comprovação do exercício pleno dos poderes inerentes à propriedade do imóvel, mediante certidão emitida pelo cartório de registro de imóveis competente, quando o convênio tiver por objeto a execução de obras ou benfeitorias no imóvel, admitindo-se, por interesse social, condicionadas à garantia subjacente de uso pelo período mínimo de vinte anos, as seguintes hipóteses alternativas:
a) posse de imóvel:
a.1) em área desapropriada ou em desapropriação por Estado, município ou pelo Distrito Federal;   
a.2) em área devoluta;   
b) imóvel recebido em doação:
b.1) do Estado ou município, já aprovada em lei estadual ou municipal, conforme o caso e se necessária, inclusive quando o processo de registro de titularidade ainda se encontre em trâmite; ou
 b.2) de pessoa física ou jurídica, inclusive quando o processo de registro de titularidade ainda se encontre em trâmite, neste caso, com promessa formal de doação irretratável e irrevogável;
 c) imóvel que, embora ainda não haja sido devidamente consignado no cartório de registro de imóveis competente, pertence a Estado que se instalou em decorrência da transformação de Território Federal, ou mesmo a qualquer de seus municípios, por força de mandamento constitucional ou legal; ou
d) imóvel cuja utilização esteja consentida pelo seu proprietário, com autorização expressa irretratável e irrevogável, sob a forma de cessão gratuita de uso.
...................................................................................................
§ 11. Nas hipóteses previstas no item a.1 da alínea a do inciso VIII deste artigo, quando o processo de desapropriação não estiver concluído é permitida a substituição da anuência formal do titular da propriedade (expropriado) por alvará do juízo da vara em que o processo estiver tramitando.  
§ 12. Nas hipóteses previstas nas alíneas b e d do inciso VIII deste artigo, é imperativa a anuência formal do titular da propriedade, como interveniente garantidor do uso do imóvel cedido ou doado, comprometendo a si e aos respectivos herdeiros e sucessores a cumprir a cláusula de cessão gratuita de uso ou de doação do imóvel, dispensada a anuência nos aditivos que vierem a ser firmados nos casos em que não se afete a característica de uso da propriedade.'
34. Em declaração datada de 29/11/2004, quando da propositura do Convênio, a então Prefeita Municipal de Aquiraz/CE, Sra. Ritelza Cabral Demétrio, informou que o município de Aquiraz/CE não possuía documentação comprobatória, com registro em cartório, da propriedade do terreno a ser beneficiado com o financiamento, encontrando-se em processo de registro no cartório de imóveis da Comarca (peça 1, p. 11) .
35. Observe-se que, de acordo com a regulamentação acima citada, a posse do imóvel já deveria estar comprovada quando da assinatura do Convênio, o que não ocorreu. Os prefeitos posteriores também não realizaram a devida regularização. A IN/STN 1/97 teve sua redação no tocante a imóveis modificada mais uma vez, posteriormente à assinatura do Convênio, pela IN/STN 4/2007, mas a nova redação mantém a exigência de domínio regular do imóvel no qual se realiza a benfeitoria.
36. Conclui-se, portanto, que ocorreu a inobservância da IN/STN 1/97, art. 2º, com a redação dada pela IN/STN 4/2003, e da Portaria Funasa 601, de 25/11/2004, quando da assinatura do Convênio 1.954/2004, Siafi 528509, inobservância esta que se deu por parte da Convenente, representada pela então Prefeita Municipal de Aquiraz/CE Sra. Ritelza Cabral Demétrio (peça 1, p. 77) .
37. Vejamos agora a jurisprudência do TCU a respeito. Segundo o enunciado do Acórdão 2909/2009-TCU-Plenário, Ministro-Relator Raimundo Carreiro:
'É exigida a comprovação do exercício pleno dos poderes inerentes à propriedade do imóvel, mediante certidão emitida pelo cartório de registro de imóveis competente, quando o convênio tiver por objeto a execução de obras ou benfeitorias no imóvel.'
38.	O mesmo acórdão, em seu relatório, afirma que
' (...) o responsável aprovou a celebração de ajustes, bem como concordou com diversos pareceres técnicos, eivados de vícios, tais como: inexistência de análises detalhadas de custo do objeto proposto, planos de trabalhos mal elaborados, objetos imprecisos, metas genéricas e/ou insuficientemente descritas, cronogramas de execução genéricos, cronogramas de desembolso inadequados, projetos básicos insuficientes, falta de comprovação do exercício pleno dos poderes inerentes à propriedade do imóvel, falta de avaliação da capacidade operacional do convenente, entre outras.' (grifo desta instrução) 
39.	Na mesma linha do excerto logo acima se posiciona o enunciado do Acórdão 6073/2010-TCU-Segunda Câmara, Ministro-Relator Augusto Sherman:
'O convenente deve comprovar a propriedade do imóvel em que o objeto será executado, cabendo ao concedente verificar o cumprimento dessa obrigação antes de assinar o convênio, sob pena de responsabilização e multa.'
40.	Conclui-se que, pelo entendimento desta Corte de Contas, a comprovação de situação regular do imóvel no qual serão despendidos os recursos é não só essencial como também gera a responsabilização tanto do convenente quanto do concedente, em caso de seu não cumprimento.
41.	Analisemos agora se a existência de um decreto de desapropriação, anterior à assinatura do convênio, poderia regularizar a questão (subitem 27.5 acima) . 	No tocante a decretos de desapropriação, o enunciado do Acórdão 2232/2009-TCU-Plenário, Ministro-Relator Weder de Oliveira reza que
'A existência de decreto de desapropriação de área que será objeto de intervenção não é suficiente para a comprovação do pleno exercício dos poderes sobre a propriedade do imóvel. No caso de o imóvel encontrar-se ocupado por terceiros, as obras somente poderão ser autorizadas e os recursos federais desembolsados se o convenente for imitido na posse e os ocupantes forem retirados.'
42.	Conclui-se que, pelo entendimento desta Corte de Contas, o decreto apresentado não é suficiente. Ainda mais se considerarmos que referido decreto não se referiu à obra em comento, mas a outra.
43.	O Parecer Técnico e o Relatório de Visita Técnica de 12/8/2009 (peça 1, p. 293-295) concluíram que a execução física correspondia a 100% do objeto pactuado. Parecer Técnico sobre o PESMS concluiu pela aprovação das atividades do referido programa (28/7/2010 - peça 2, 33-35) . Ou seja, segundo os órgãos competentes, a obra foi realizada. Ela o foi, no entanto, sobre um terreno com uma situação jurídica irregular. 
44.	No tocante à responsabilização do Sr. Edson Sá, ex-Prefeito Municipal de Aquiraz/CE  (Gestão 2009-2012) , e do Sr. Antônio Fernando Freitas Guimarães, Prefeito Municipal de Aquiraz/CE  (Gestão 2013-2016) , concordamos com o Relatório de Auditoria da CGU, o qual observou que os referidos gestores, embora não tenham tido êxito em regularizar o terreno, não foram os responsáveis pelos atos relacionados à aprovação e assinatura do Convênio com uma pendência relacionada ao domínio do mesmo (item 26 acima) . 
45.	No tocante à quantia do débito, os presentes autos apresentam dois valores totais, constantes nos itens 19 e 20 e no subitem 26.2 acima. Somos de acordo com o raciocínio da CGU, descrito no quadro do subitem 26.2, e o fornecemos com mais informações agora:
	Rubrica
	Valor (R$) 
	Data do saque ou data assumida
	Referências

	2005OB908499
	74.748,06
	23/11/2005
	Peça 9, p. 9

	2006OB914092
	74.748,00
	2/1/2007
	Peça 9, p. 10

	2010OB800257
	71,94
	21/1/2010
	Peça 9, p. 11

	2010OB800276
	37.303,06
	21/1/2010
	Peça 9, p. 12

	Subtotal repassado OBs
	186.871,06
		
	Rendimento de aplicação
	11.599,59
	21/1/2010
	Peça 2, p. 63-65

	Subtotal OBs + rendimentos
	198.470,65
		
	 (-) Quantia devolvida
	64.291,11
	21/1/2010
	Peça 2, p. 63-65

	Total
	134.179,54
		
46. Quanto ao quadro logo acima temos as seguintes observações:
46.1. a falta de um extrato bancário da conta corrente exclusiva nos impede de colocar as precisas datas do depósito dos valores recebidos na conta bancária, o que é usual nos cálculos de débito. Como substituto, utilizamos as datas de saque das quantias no Bacen, constantes das próprias OBs;
46.2. os documentos nos autos, inclusive o parecer financeiro (peça 2, p. 63-65) e os demonstrativos de débito que acompanharam as notificações (peça 2, p. 240 e p. 258; peça 3, p. 155 e p. 162 e p. 168) não são precisos quanto à data do rendimento de aplicação financeira. Por esta razão assumimos como data aquela do saque da última OB;
46.3. também não consta a data precisa em que se deu o recolhimento de R$ 64.291,11. Um ofício na peça 2, p. 23, refere-se a uma guia de recolhimento, porém a mesma não foi anexada aos autos. Colocamos como substituto a data do saque da última OB.
47. Como respaldo jurisprudencial à inclusão dos rendimentos financeiros no débito, recordamos aqui o Acórdão 5774/2015-TCU-Primeira Câmara, Ministro-Relator José Múcio Monteiro:
'A não devolução de rendimentos financeiros efetivamente auferidos pelo convenente, e não aplicados no objeto do convênio, constitui débito. Se os recursos do convênio não tiverem sido aplicados no mercado financeiro, não há débito, embora essa ocorrência possa ensejar o julgamento pela irregularidade das contas, com aplicação de multa ao responsável.'
48.	Analisamos agora a resposta da Sra. Ritelza Cabral Demétrio, sintetizada no item 12 acima. Muito do que a responsável alegou já foi analisado acima. Particularmente, ficou estabelecido que nem a Funasa nem a jurisprudência desta Corte de Contas consideram aceitáveis os documentos apresentados pelo município de Aquiraz/CE, nomeadamente a escritura de pública de desapropriação amigável de posse, a petição inicial de ação de usucapião e o Decreto 3/2002, do município de Aquiraz/CE.
49.	Resta a questão da prescrição. Vimos que já ocorreu a prescrição da pretensão punitiva (multa) (itens 14 e 15 acima) . A jurisprudência do TCU entende que não cabe a prescrição no caso de débito. Não se pode aceitar, portanto, a alegação da responsável. Veja por exemplo a seguinte decisão:
'Acórdão 4214/2017-TCU-Primeira Câmara, Ministro-Relator Benjamin Zymler
A condenação em débito em processo de tomada de contas especial não tem caráter punitivo, possuindo, essencialmente, natureza jurídica de reparação civil pelo prejuízo causado ao erário, não sendo alcançada pelo instituto da prescrição da pretensão punitiva.'
50. Quanto à diligência ao município de Aquiraz/CE, enviada e reiterada por esta Secex-CE (item 9 acima) , observe-se que a municipalidade fora alertada, nos termos dos ofícios (peças 23 e 47) de que o não cumprimento de diligência ou de decisão deste Tribunal, no prazo fixado, sem causa justificada, poderia ensejar a aplicação da multa prevista no art. 58, inciso IV, da Lei 8.443/1992. No entanto há jurisprudência desta Corte de Contas no sentido de que a aplicação de tal sanção não é automática, e depende de que a diligência seja imprescindível ao deslinde do processo. No caso, não o foi, pois à responsável Sra. Ritelza Cabral Demétrio cabia provar a regularidade do terreno. Como não o fez, os presentes autos podem seguir para o Exmo. Sr. Ministro-Relator, com proposta de mérito. Veja-se o seguinte julgado:
'Acórdão 732/2009-TCU-Plenário, Ministro-Relator Raimundo Carreiro
A multa prevista no art. 58, inciso IV, da Lei 8.443/1992, por não atendimento injustificado a diligência do TCU, depende de prova inequívoca de que o responsável foi efetivamente diligenciado e alertado sobre o risco da sanção, bem como de que a diligência tenha sido imprescindível ao saneamento do processo.'
PROPOSTA DE ENCAMINHAMENTO
51. Diante do exposto, submetemos os autos à consideração superior, propondo ao Tribunal:
	a) excluir da relação processual: Sr. Antônio Fernando Freitas Guimarães (CPF XXX.840.235-XX) ; Sr. Edson Sá (CPF XXX.421.083-XX) ; e Sr. Valdi Camarcio Bezerra (CPF XXX.750.801-XX) ;
	b) rejeitar as alegações de defesa apresentadas pela Sra. Ritelza Cabral Demétrio (CPF XXX.931.943-XX) , ex-prefeita do município de Aquiraz/CE;
	c) aceitar as razões de justificativa apresentadas pelo Sr. Valdi Camarcio Bezerra  (CPF XXX.750.801-XX) , ex-presidente da Fundação Nacional de Saúde - Funasa;
	d) com fundamento nos arts. 1º, inciso I, 16, inciso III, alínea c, da Lei 8.443/1992 c/c os arts. 19 e 23, inciso III, da mesma Lei, e com arts. 1º, inciso I, 209, inciso III, 210 e 214, inciso III, do Regimento Interno, que sejam julgadas irregulares as contas da Sra. Ritelza Cabral Demétrio (CPF XXX.931.943-XX) , ex-Prefeita Municipal de Aquiraz/CE  (Gestões 2001-2004 e 2005-2008) , e condená-la ao pagamento da quantia a seguir especificada, com a fixação do prazo de quinze dias, a contar da notificação, para comprovar, perante o Tribunal (art. 214, inciso III, alínea a, do Regimento Interno) , o recolhimento da dívida aos cofres da  Fundação Nacional de Saúde, atualizada monetariamente e acrescida dos juros de mora, calculados a partir das datas discriminadas, até a data do recolhimento, na forma prevista na legislação em vigor, abatendo-se, na oportunidade, os valores já ressarcidos.
	VALOR ORIGINAL (R$) 
	DATA DA OCORRÊNCIA

	74.748,06
	23/11/2005

	74.748,00
	2/1/2007

	71,94
	21/1/2010

	37.303,06
	21/1/2010

	11.599,59   
	21/1/2010

e) autorizar, desde logo, a cobrança judicial da dívida a que se refere o subitem d precedente, caso não atendida a notificação, nos termos do art. 28, inciso II, da Lei n. 8.443/1992;
f) autorizar, caso requerido e se o processo não tiver sido remetido para cobrança judicial, o parcelamento das dívidas em até 36 parcelas mensais e consecutivas, nos termos do art. 26 da Lei 8.443/1992 c/c o art. 217 do RI/TCU, fixando-se o vencimento da primeira parcela em quinze dias, a contar do recebimento da notificação, e os das demais a cada trinta dias, devendo incidir sobre cada valor mensal os correspondentes acréscimos legais, na forma prevista na legislação em vigor, bem como esclarecer ao responsável que, em caso de parcelamento da dívida, a falta de pagamento de qualquer parcela importará no vencimento antecipado do saldo devedor (art. 217, § 2º, do RI/TCU) ;
g) encaminhar cópia da deliberação que vier a ser proferida, bem como do relatório e do voto que a fundamentarem, ao Procurador-Chefe da Procuradoria da República no estado do Ceará, nos termos do § 3º do art. 16 da Lei 8.443/1992 c/c o § 7º do art. 209 do Regimento Interno do TCU, para adoção das medidas que entender cabíveis."
3.	Enfim, o Ministério Público junto ao TCU, representado nos autos pelo Subprocurador-Geral Lucas Rocha Furtado, manifestou a sua divergência em relação à aludida proposta da Secex/CE, lançando, para tanto, o seu parecer à peça 51, nos seguintes termos:
	"Com as vênias de estilo, permito-me divergir do encaminhamento proposto pela Secex/CE.
Os posicionamentos havidos nesta tomada de contas especial fizeram-se no sentido de que o débito apontado não decorre de inexecução do objeto do Convênio 1.954/2004, mas do fato de que não restou comprovado que o terreno em que se construiu o sistema de abastecimento de água pertence ao Município de Aquiraz/CE.
Mediante Declaração de Situação de Terreno sem Título de Propriedade, documento datado de 29/11/2004 integrante do plano de trabalho proposto pelo Município de Aquiraz/CE à Funasa, a Sra. Ritelza Cabral Demétrio afirmou que a prefeitura daquele município não possuía 'documentação comprobatória, com registro em cartório, da propriedade do terreno a ser beneficiado com o financiamento, situado na localidade de Patacas, município de Aquiraz-CE, encontrando-se em processo de registro do Cartório de Imóveis desta Comarca' e que se comprometia a 'manter a unidade de saúde ou similar instalada no local indicado, garantindo sua prévia destinação e seu pleno funcionamento, em benefício da comunidade, segundo os preceitos do Sistema Único de Saúde - SUS' (página 11 da peça 1) . 
Como a Funasa aprovou o plano de trabalho apresentado pelo Município de Aquiraz/CE, depreendo que, para aquela fundação, a mencionada Declaração de Situação de Terreno sem Título de Propriedade juntamente com a comprovação de que, à época da celebração do Convênio 1.954/2004, o imóvel ora em questão já havia sido declarado de utilidade pública para fins de desapropriação, mediante o decreto municipal 3, de 2/1/2002 (páginas 73/74 da peça 3) , e também já havia sido objeto de desapropriação amigável, mediante escritura pública datada de 20/2/2002 (páginas 23/24 da peça 35) , serviram à satisfação da exigência prevista na Instrução Normativa STN 1/1997, vigente à época:
'Art. 2º O convênio será proposto pelo interessado ao titular do Ministério, órgão ou entidade responsável pelo programa, mediante a apresentação do Plano de Trabalho (Anexo I) , que conterá, no mínimo, as seguintes informações:
 (...) 
VIII - comprovação do exercício pleno dos poderes inerentes à propriedade do imóvel, mediante certidão emitida pelo cartório de registro de imóveis competente, quando o convênio tiver por objeto a execução de obras ou benfeitorias no imóvel, admitindo-se, por interesse social, condicionadas à garantia subjacente de uso pelo período mínimo de vinte anos, as seguintes hipóteses alternativas:
a)  posse de imóvel:
a.1)  em área desapropriada ou em desapropriação por Estado, Município ou pelo Distrito Federal;'
A meu ver, a exigência, em fase de prestação de contas, de que o gestor municipal comprove a ultimação do processo de desapropriação e de registro do imóvel em que foi construído o sistema de abastecimento de água objeto do Convênio 1.954/2004 extrapola os limites normativos definidos na aludida instrução normativa, regente daquela avença. Além disso, não há notícia nos autos de que a posse daquele imóvel esteja sendo contestada. Diante desse quadro, concluo que inexiste o débito apontado nesta tomada de contas especial haja vista a obra ter sido executada, razão pela qual propugno deva este processo ser arquivado.
Ante o exposto, este representante do Ministério Público junto ao TCU propõe ao Tribunal, com base no que estabelece o artigo 212 do seu Regimento Interno, seja este processo de tomada de contas especial arquivado, por ausência de pressupostos de constituição e de desenvolvimento."
	É o Relatório.

Manoel Aurelano Pinheiro (OAB/CE 25.011), representando Edson Sá, Keila Cristina Eustáquio (OAB/GO 20.369) e outros, representando Valdi Camarcio Bezerra, e Danielle Capistrano Rolim Mota (OAB/CE 20.015), representando Ritelza Cabral Demétrio.

Subprocurador-Geral Lucas Rocha Furtado.

TOMADA DE CONTAS ESPECIAL. CONVÊNIO. FUNASA. CONSTRUÇÃO DE SISTEMA DE ABASTECIMENTO DE ÁGUA. IMPUGNAÇÃO DE DESPESAS. RESPONSABILIZAÇÃO DA GESTORA SIGNATÁRIA DO CONVÊNIO E DE SEUS SUCESSORES, BEM COMO DO PRESIDENTE DA FUNASA. REJEIÇÃO PARCIAL DAS ALEGAÇÕES DE DEFESA DA GESTORA ANTECESSORA E EXCLUSÃO DOS PREFEITOS SUCESSORES DA RELAÇÃO PROCESSUAL. ACOLHIMENTO DAS ALEGAÇÕES DE DEFESA DO PRESIDENTE DA FUNASA. OBRAS IMPLEMENTADAS EM TERRENO SEM COMPROVAÇÃO DE DOMÍNIO PÚBLICO. RECURSOS PÚBLICOS FEDERAIS UTILIZADOS INDEVIDAMENTE PARA ACRÉSCIMO DE PATRIMÔNIO PARTICULAR. CONTAS IRREGULARES. DÉBITO. MULTA. CIÊNCIA.

TOMADA DE CONTAS ESPECIAL (TCE)

Secretaria do Tribunal de Contas da União no Estado do Ceará (Sec/CE).

Trata-se da tomada de contas especial instaurada pela Fundação Nacional de Saúde -  Funasa contra os ex-Prefeitos do Município de Aquiraz/CE, Sra. Ritelza Cabral Demétrio (gestões 2001 a 2004 e 2005 a 2008) , Sr. Edson Sá (gestão 2009 a 2012) , e Sr. Antônio Fernando Freitas Guimarães (gestão 2013 a 2016) , em virtude da impugnação total da prestação de contas do Convênio 1.954/2004, Siafi 528509, destinado à execução de sistema de abastecimento de água na localidade de Patacas pertencente ao referido município.
2.	Conforme disposto nas Cláusulas Quinta e Sexta do Termo de Convênio (peça 1, pp. 59/77) , o valor total previsto para implementação do objeto foi de R$ 198.799,00, sendo que R$ 186.871,06 seriam repassados pelo concedente e R$ 11.927,94 corresponderiam à contrapartida. 
3.	Os recursos federais foram repassados em parcelas, por meio das seguintes ordens bancárias:
	Ordem Bancária
	Valor (R$) 
	Data emissão
	Data do saque no Banco Central - Bacen
	Referências

	2005OB908499
	74.748,06
	22/11/2005
	23/11/2005
	Peça 9, p. 9

	2006OB914092
	74.748,00
	29/12/2006
	2/1/2007
	Peça 9, p. 10

	2010OB800257
	71,94
	20/1/2010
	21/1/2010
	Peça 9, p. 11

	2010OB800276
	37.303,06
	20/1/2010
	21/1/2010
	Peça 9, p. 12

	Total
	186.871,06
			
4.	A instauração da presente tomada de contas especial decorreu da constatação de que a obra foi implementada em terreno particular, sem que tivesse ocorrido a prévia desapropriação.
5.	Diante desse contexto, o controle interno considerou que a responsabilidade pelo débito apurado nestes autos deveria recair, unicamente, na signatária do convênio, Sra. Ritelza Cabral Demétrio, ex-Prefeita nas gestões de 2001 a 2004 e de 2005 a 2008, tendo em vista que a aludida gestora era a responsável por não ter sido efetuada a desapropriação ora questionada. 
6.	No âmbito do TCU, a então Secex/CE promoveu a regular citação da Sra. Ritelza Cabral Demétrio, para que recolhesse o débito original e/ou apresentasse suas alegações de defesa, afastando a responsabilidade dos seus sucessores, bem como realizou a audiência do Sr. Valdi Camarcio Bezerra, ex-Presidente da Funasa (gestão 2003-2005) , no tocante ao fato de ter celebrado o ajuste em tela, sem que tenha sido previamente comprovada a regularização do imóvel no qual seria executado o empreendimento, em inobservância à IN/STN 1/97, art. 2º, com a redação dada pela IN/STN 4/2003, e à Portaria Funasa 601, de 25/11/2004.
7.	Após a análise dos expedientes encaminhados pelos responsáveis, a unidade técnica propôs acolher as razões de justificativa apresentadas pelo Sr. Valdi Camarcio Bezerra e rejeitar as alegações de defesa da Sra. Ritelza Cabral Demétrio, imputando-lhe o débito apurado nos autos, deixando, contudo, de aplicar a multa legal prevista no art. 57 da Lei 8.443/1992, por considerar ter ocorrido a prescrição da pretensão punitiva por parte deste TCU.
8.	 Por sua vez, divergindo da proposta da unidade técnica, o MPTCU sugeriu o arquivamento dos autos, por ausência de pressupostos de constituição e de desenvolvimento, consoante previsto no artigo 212 do Regimento Interno/TCU, por considerar ter sido afastado o débito inicialmente imputado, após ter sido comprovada a implementação das obras em sua integralidade, em terreno declarado de utilidade pública para fins de desapropriação, mediante o decreto municipal 3, de 02/01/2002.
9.	Incorporo o parecer da unidade técnica a estas razões de decidir, sem prejuízo de tecer as breves considerações que se seguem.
10.	Primeiramente, passo a tratar do posicionamento do Parquet especializado, no sentido de que a existência de decreto municipal, declarando a utilidade pública do terreno, seria suficiente para afastar a irregularidade concernente à implementação de serviços, sem a prévia desapropriação do imóvel.
11.	Importante ressaltar que a publicação de decreto executivo é apenas o início do procedimento de desapropriação, com a declaração da utilidade ou necessidade pública dos bens que serão afetados, sendo que tal decreto permite que as autoridades administrativas tenham acesso aos imóveis compreendidos na declaração, objetivando proceder ao cadastramento do terreno a ser desapropriado, à identificação de edificações e benfeitorias existentes, bem como à avaliação dos bens, determinando o valor da indenização a ser administrativa e judicialmente ofertada aos proprietários. Caso não haja concordância por parte dos expropriados quanto ao valor da indenização ofertado administrativamente, passe-se a uma nova etapa de proposição da competente ação de desapropriação, que observará os procedimentos estabelecidos no Decreto-Lei n. 3.365/41.
12.	Acerca da importância da finalização de todo o procedimento de desapropriação para só então dar início à implementação de obras públicas, trago excerto do voto do Ministro Raimundo Carreiro que embasou o Acórdão 1230/2013-TCU-Plenário:
	"Em diversas ocasiões, ao apreciar matérias envolvendo a desapropriação para fins de obras públicas, este Tribunal se manifestou pela necessidade da regularização fundiária prévia ao início das obras, em conformidade com o art. 5º, XXIV, da Constituição Federal, a exemplo da Decisão 611/2001-Plenário e dos Acórdão 909/2003-TCU-Plenário, 956/2006-Plenário. Observo que a intervenção do Tribunal no TC Processo 027.377/2010-5, de minha Relatoria, resultou, entre outros, na edição de normativo pelo Ministério da Integração, estabelecendo critérios mais rigorosos para os trabalhos de instrução processual com vistas a desapropriações e implantação de obras públicas (Acórdãos 1032/2012 e 2817/2012, ambos do Plenário) .
	A declaração de utilidade pública de área afetada às obras, desacompanhada das medidas subsequentes, no âmbito administrativo ou judicial, necessárias à desapropriação, não é bastante para comprovar a regularização fundiária. Ademais, a descontinuidade das providências tendentes à regularização fundiária, por omissão ou inércia da Administração, caracteriza grave irregularidade uma vez que pode implicar prejuízos ao Erário e à continuidade das obras. 	
	A respeito do assunto, vale lembrar a Decisão 483/1999-Plenário, que pontua: "... a aquisição da propriedade, mediante desapropriação, não se consuma com a mera declaração, pelo poder expropriante, da utilidade pública ou do interesse social do bem a ser desapropriado".  
	De outra parte, a matéria foi tratada pelo Tribunal em processo de consulta formulada pelo Ministério da Saúde acerca da legitimidade de realização de obra em imóvel (terreno) objeto de processo judicial de desapropriação ainda em curso (TC Processo 022.944/2006-0) .
	Em resposta à referida consulta, mediante o Acórdão 2254/2006-TCU-Plenário, este Tribunal decidiu por:
	' (...) 
	 9.2. informar ao Consulente que, em tese, é admitida a realização de obra em imóvel objeto de processo judicial de desapropriação ainda em curso, por interesse social, de que se detenha somente a imissão provisória de posse, determinada pelo juízo da causa, analogamente ao previsto no art. 2º, inciso VIII, item a.1, e § 11°, da Instrução Normativa/STN nº 1/1997, com as alterações introduzidas pela IN/STN nº 4/2003;'
	Julgo que a jurisprudência desta Corte de Contas indica claramente a necessidade de, no caso de desapropriação, os órgãos e entidades da Administração Pública providenciarem antecipadamente a regularização das áreas, mediante justa e prévia indenização, para, somente então, autorizarem o início das obras. No caso de processo judicial, conforme o Acórdão 2254/2006-TCU-Plenário acima mencionado, o início das obras somente pode ocorrer após a imissão na posse, determinada pelo juízo da causa."  (grifos acrescidos) .
13.	Nesse sentido, transcrevo, ainda, trecho do Voto do Ministro José Múcio Monteiro que embasou o Acórdão 2073/2017-TCU-Plenário:
"7. Vê-se, portanto, que a mera existência do decreto de desapropriação não cria condição suficiente para possibilitar a transferência de recursos para o início dos empreendimentos. Alírio Vieira Marques argumentou que não possuía responsabilidade, uma vez que a condição estabelecida para a situação de excepcionalidade não podia ser, por ele, atestada, pois não atuou na análise do contrato de repasse. Não poderia saber se existia, ou não, a interveniência do expropriado."
8.	Tal argumento não pode ser aceito. Ainda que o advogado não viesse a realizar a análise do contrato de repasse, cabia-lhe ressalvar, em sua manifestação, a condição estabelecida pela norma e a necessidade de sua oportuna observância. Em vez de fazê-lo, no entanto, o parecerista apenas assinalou que a documentação apresentada estava em ordem e que, ante a irreversibilidade do processo de desapropriação, considerava 'regularizada a área de intervenção, para os fins do projeto'. Concluiu afirmando que, 'do ponto de vista jurídico, a certidão pode ser aceita' (peça 8, p. 69) . Não destacou a necessidade de que o expropriado devesse intervir no contrato de repasse a ser futuramente assinado." 
 (grifos acrescidos) 
14.	Por último, manifesto minha discordância acerca da argumentação do MP/TCU de que não haveria débito a ser imputado nestes autos, ante a comprovada implementação de todos os serviços pactuados, pois, ainda que o sistema de abastecimento de água esteja em pleno funcionamento, o real beneficiário dessa obra foi o proprietário do terreno e não o público-alvo do Convênio.
15	Em consonância com esse entendimento, trago à baila trecho da Proposta de Deliberação que embasou o Acórdão 10.815/2016  (relatoria do Ministro-Substituto André  Luis de Carvalho) , desta  2ª Câmara, que tratou de situação análoga a que ora se analisa: 
"9. Igualmente não houve a comprovação de domínio público inerente aos imóveis nos quais foram construídos os aludidos poços tubulares, destacando que a perfuração ocorreu a 50 metros (Barreirinho) e a 200 metros (Baixa do Junco) do local previsto inicialmente. E, por isso, o fato de os sistemas de abastecimentos estarem em funcionamento não descaracteriza a referida irregularidade, vez que foram utilizados recursos públicos federais para o acréscimo em patrimônio particular, ensejando, nesse ponto, a condenação do ex-prefeito pelo débito referente ao montante de R$ 43.300,00, de sorte a afastar a responsabilidade da empresa em relação a esse item, na linha sugerida pelo Parquet especial. "
16. 	Diante desse contexto, em que pesem os argumentos expostos pelo Subprocurador-Geral junto ao TCU, não vislumbro motivos para deixar de adotar a proposta formulada pela então Secex/CE, dado o acerto no raciocínio empregado, tendo em vista ser imprescindível a comprovação de domínio público para dar início à execução de obras custeadas com recursos federais.
17.	Desse modo, com as vênias de estilo por discordar do MP/TCU, acompanho a proposição formulada pela unidade técnica, para julgar irregulares as contas da ex-Prefeita Ritelza Cabral Demétrio, condenando-a ao ressarcimento da integralidade dos recursos repassados no âmbito do Convênio 1.954/2004.
18.	Destaco, por fim, que não há óbice à aplicação de multa à responsável, nos termos da regra geral de prescrição decenal do art. 205 da Lei 10.406/2002 (Código Civil) , aplicada ao TCU, nos termos do Acórdão 1441/2016-TCU-Plenário (redator o ministro Walton Alencar Rodrigues) , exceto para aquela relativa ao débito ocorrido em 23/11/2005, tendo em vista que o ato que ordenou a citação foi de 18/11/2016 (peça 20) , de tal forma que para as demais ocorrências, relativas aos exercícios de 2007 e 2010, não houve o transcurso de dez anos, não tendo operado a prescrição da pretensão punitiva do TCU.
	Ante o exposto, voto por que seja aprovada a deliberação que ora submeto a este Colegiado.
T.C.U., Sala das Sessões, em 26 de fevereiro de 2019.
 
MARCOS BEMQUERER COSTA
Relator